臺灣苗栗地方法院民事判決　　　　　　　　　　　　　八十九年度訴字第四○七號
　　原　　　告　乙○○
　　法定代理人　石寶忠
　　訴訟代理人　甲○○
右當事人間請求給付保險金事件，本院判決如左：
    主    文
原告之訴駁回。
訴訟費用由原告負擔。
    事    實
甲、原告方面：
一、聲明：被告應給付原告新台幣（下同）三百五十萬元，及自民國八十九年三月二
    十二日起至清償日止，按年利率百分之十計算之利息。
二、陳述：
（一）原告於民國八十八年二月八日向被告投保旅行平安險赴韓國旅遊，死亡及殘廢
      保險金額為一千萬元，傷害醫療保險金為五十萬元，保險期間自八十八年二月
      十二日十時起至共五日。原告不幸於八十八年二月十六日返國時，意外於桃園
      中正國際機場入境大廳之樓梯處滑倒，致右肩關節機能永久完全喪失，並於同
      年三月六日經行政院衛生署桃園醫院診斷確定。原告右肩所受之傷害符合兩造
      保險契約所附殘廢程度與保險金給付表內第四級第十七項「一上肢三大關節中
      之一關節或二關節之機能永久完全喪失」之要件，依保險契約之約定，被告須
      給付保險金額百分之三十五之比例即三百五十萬元於原告。詎原告履向被告催
      討請求保險金，均未獲置理，為此依保險契約之法律關係請求被告給付保險金
      三百五十萬元及自八十九年三月二十二日起至清償日止，按年利率百分之十計
      算之利息。
（二）對被告抗辯所為之陳述：
（１）原告於八十八年二月八日向被告投保旅行平安保險，依原告提出保險單上之記
      載可知，原告向被告投保時，已善盡告知義務，將已投保之保險公司名稱及其
      保險金額告知於被告，未有隱匿或惡意之不良動機，且被告亦已受理承保，是
      兩造之保險契約為有效之保險契約，應無疑義。
（２）原告遭受如此重創，乃因原告於摔倒時之重力皆由右肩患處所承受，始有此程
      度之傷害，故原告右肩所受之傷害並非人力所能干預。原告雖曾於八十五年一
      月二十九日經三軍總醫院診斷「右肩關節習慣性脫臼」，因而於同年四月一日
      停役，然依原告所提之三軍總醫院之診斷證明書上記載「一、復健治療。二、
      右肩外展六十度，前舉六十度。」等語可知原告當時是右肩運動受限，按規定
      辦理停役，醫師建議復健治療，並沒有作任何進一步之外科手術治療。且依三
      軍總醫院之病歷及鈞院於另案八十九年度訴字第四０九號原告請求訴外人統一
      安聯人壽保險股份有限公司給付保險金事件，鑑定人台中榮民總醫院譚台笙於
      九十年九月二十四鑑定時之陳述，可知原告於八十五年間只是有右肩關節不穩
      定之狀況，神經及肌肉系統並無傷害。且原告於八十八年二月十二日至八十八
      年二月十六日於韓國旅遊期間，曾從事激烈之滑雪運動，如原告之身體有障礙
      或不適，如何能從事此類活動，故原告跌倒致殘並非八十五年間之停役所引起
      。
（３）原告於八十八年二月十六日跌倒致右肩受傷，自該時起原告之右肩關節已無法
      活動，據行政院衛生署桃園醫院（下稱桃園醫院）醫師之診斷，認為只是脫臼
      關節不穩定導致右肩關節無力活動，再經外科手術後原告之右肩關節還是無活
      動能力，到了八十六年六月八日才作肌電圖檢查，始發現原告右肩關節無法活
      動乃因神經受損及肌肉萎縮而導致。因此原告右肩關節機能喪失於八十八年六
      月八日即經醫師診斷確定，亦在保險契約保單條款第六條所約定，自意外事故
      發生日起一百八十日以內致成殘廢之約定。又依保險契約第十九條約定由本契
      約所生之權利，自得為請求之日起，經過兩年不行使而消滅，原告於八十九年
      三月六日請桃園醫院開具診斷證明書，並於次日據向被告申請殘廢保險金，亦
      符合請求權時效之規定。
（４）原告殘廢程度已達契約附表所列第四級第十七項「一上肢三大關節之一關節或
      二關節之機能永久完全喪失」之程度，因契約附表註五載明：「關節機能的喪
      失係指「關節永久完全僵硬或不能隨意識活動」而言，探求其真意可知機能永
      久完全喪失意指永久完全不能隨意識活動而言。原告據桃園醫院開具之勞工保
      險殘廢診斷書上載明原告傷病名稱：「右肩外傷併腋神經麻痺，右肩脫臼，右
      肩部肌萎縮無力。」殘廢部位與程度為：「右肩部肌肉萎縮無力，右肩無活動
      能力，致機疼障礙成殘。」背面圖解說明為：「右肩關節機能障礙（無運動機
      能）」，據此，原告右肩確已達契約所定殘廢程度。又依鈞院於八十九年訴字
      第四０九號案件囑託台中榮民總醫院鑑定結果，鈞院之勘驗筆錄亦記載鑑定人
      譚台笙醫師對於原告殘廢程度之陳述：「原告右肩肌肉有萎縮，無法自立抬舉
      ，右肩的神經有受損」及「肌力正常共有六分，四分以上可以對抗地心引力，
      原告在二至三分之間不能對抗地心引力，也就是不能自主舉起，但是我拉著他
      的手，則可以前舉，所以原告的損傷出在肌肉與神經，而非骨頭」，由鑑定人
      之陳述可知原告右肩不能自主舉起，即與不能隨意識活動同義，亦即原告之右
      肩已達契約所定機能永久完全喪失之程度。
三、證據：提出旅行平安保險要保書暨保險費收據、勞工保險殘廢診斷書、身心障礙
    者鑑定表、保險單條款、三軍總醫院診斷證明書、台中榮民總醫院診斷證明書及
    航警局員警值勤記錄影本。
乙、被告方面：
一、聲明：
（一）如主文所示。
（二）如受不利判決，願供擔保請准宣告免為假執行。
二、陳述：
（一）原告雖於八十八年二月八日向被告投保旅行平安險，然查原告於同一時間內密
      集向多家保險公司投保旅行平安險及意外險，計有幸福人壽、國華人壽、大都
      會人壽、紐約人壽及統一人壽保險公司，保險金額總計六千五百萬元，其投保
      動機可疑，且有高度道德危險，並有複保險無效之問題存在。
（二）原告自稱此次於八十八年二月十六日在桃園中正機場入境大廳下樓梯時不慎摔
      倒，則就此意外事故導致傷害之詳細情形，依法應由原告負舉證責任。經查原
      告早於八十五年間經三軍總醫院診斷為「右肩關節習慣性脫臼」，有三軍總醫
      院之診斷證明書在卷可稽，且又因該疾病遭苗栗縣團管部審查判定為丙等體位
      ，而予以停役處分，足見原告之右肩關節脫臼乃屬舊疾未癒，與其所自稱跌倒
      並無因果關係，且原告所述跌倒情節又與常情及經驗法則不符，顯難據此主張
      其右肩關節之所謂殘廢與跌倒有關，是目前並無具體事證證明原告現在之右肩
      殘障與中正機場所謂意外事故有因果關係，或是否確實發生原告所謂之意外事
      故，在原告未能具體舉證之前，原告之請求並無理由。
（三）原告所提之診斷書已逾約定期限，依原告所提之殘廢診斷係於八十九年三月六
      日所作，而原告所稱意外事故之時間為八十八年二月十六日，前後已經過一年
      有餘之時間，核與被告系爭保單條款有關約定，必須自意外傷害事故發生之日
      起一百八十日以內致成附表所列二十八項殘廢程度之一者，被告公司始按該表
      所列給付之金額給付，但查原告所提之殘廢診斷已逾約定之一百八十天之期限
      ，故被告公司不負給付之責。
（四）依據鈞院另案八十九年度訴字第四０九號民事判決調查並請台中榮民總醫院鑑
      定結果，該院骨科醫師譚台笙已明確陳稱：「桃園醫院病歷有記載不完全的神
      經受損，‧‧‧原告目前的狀況是肩膀四個面中，往外的功能完全喪失，前、
      後的部分還有一點功能，沒有到完全喪失的地步。」且勞工保險診斷證明書填
      寫病況，譚醫師則載明為「運動功能不良」以及「前舉十度、後舉五度、活動
      範圍十五度」等語，可證明原告之右肩尚有十五度範圍，得以隨意識活動。且
      據該鑑定書亦明確覆稱：「被鑑定人屬遺存顯著運動傷害」，有該院九十年十
      月十二日中榮醫行字第三七五二號函在卷可稽。另原告在該件審理時亦自稱目
      前右手尚能寫字、吃飯，該案法官也目睹原告尚能以右手握鋁箔包飲料等，由
      上可知，原告之右肩確有部分可隨其意識活動之功能，未達所謂「完全喪失」
      之程度，甚為明確。而依兩造之保險契約附表所列殘廢等級第四級、第十七項
      載明一上肢三大關結中之一關節或二關節之機能永久完全喪失者，給付保險金
      額之百分之三十五，而附註五亦明載關節機能的喪失係指關節永久完全僵硬不
      能隨意識活動而言，參酌本文之定義為「機能永久完全喪失」，其附註之真意
      即指「永久完全不能隨意識活動」而言，倘若僅有一部份不能隨意識活動，則
      未達「完全喪失」之程度，依約定自不能主張請求給付保險金，此有該案判決
      可稽。是本件原告之右肩情形，既經台中榮民總醫院鑑定未達保險契約之程度
      ，原告請求給付自屬無理由。
三、證據：提出被告投保記錄表、三軍總醫院診斷證明書及本院八十九年度訴字第四
    ０九號判決一件。
    理    由
一、本件被告原為美商喬治亞人壽股份有限公司台灣分公司，於九十年八月一日起概
    括移轉其在我國所訂立之一切保險契約及全部資產、負債及營業由美商美國安泰
    人壽股份有限公司台灣分公司承受，有財政部台財保字第０九００七０六一六二
    號公告為證，是本件訴訟標的之法律關係已移轉於美商美國安泰人壽公司。又美
    商美國安泰人壽公司業經原告同意其承當訴訟，是准由其承當本件訴訟，合先敘
    明。
二、本件原告起訴主張其於八十八年二月八日向被告投保旅行平安險，赴韓國旅遊，
    死亡及殘廢保險金額共為一千萬元，保險期間自八十八年二月十二日十時起至共
    五日。原告於八十八年二月十六日返國時，意外於桃園中正國際機場入境大廳之
    樓梯處滑倒，致右肩關節機能永久完全喪失，並於同年三月六日經行政院衛生署
    桃園醫院診斷確定。原告右肩所受之傷害符合兩造保險契約所附殘廢程度與保險
    金給付表內第四級第十七項「一上肢三大關節中之一關節或二關節之機能永久完
    全喪失」之要件，依保險契約之約定，被告須給付保險金額百分三十五之比例即
    三百五十萬元於原告，為此依保險契約之法律關係請求被告給付保險金三百五十
    萬元及自八十九年三月二十二日起至清償日止，按年利率百分之十計算之利息。
    被告則以原告於短時間內密集向多家保險公司投保旅行平安險及意外險，投保動
    機可疑，且有複保險無效之問題存在。另原告早於八十五年間經三軍總醫院診斷
    為右肩關節習慣性脫臼，又因該疾病遭苗栗縣團管部審查判定為丙等體位，而予
    以停役處分，足見原告之右肩關節脫臼乃屬舊疾未癒，與其所自稱跌倒並無因果
    關係。又原告所述跌倒情節又與常情及經驗法則不符，顯難據此主張其右肩關節
    之所謂殘廢與跌倒有關，是目前並無具體事證證明原告現在之右肩殘障與中正機
    場所謂意外事故有因果關係或是否確有原告所述之意外事故發生。另依本院另案
    八十九年度訴字第四０九號民事判決調查並請台中榮民總醫院鑑定結果，原告之
    右肩尚有部分可隨其意識活動，未達保險契約所謂關節完全喪失機能之程度等語
    置辯。
二、查本件原告主張其於八十八年二月八日向被告投保旅行平安險，赴韓國旅遊，保
    險金額共為一千萬元，保險期間自八十八年二月十二日十時起至共五日等情，業
    據其提出旅行平安保險要保書暨保險費收據為證，且為被告所不爭執，自堪信為
    真實。
三、原告另主張其於八十八年二月十六日自韓國旅遊返國時，意外於桃園中正國際機
    場入境大廳之樓梯處滑倒，致右肩關節機能永久完全喪失。原告右肩所受之傷害
    符合兩造保險契約所附殘廢程度與保險金給付表內第四級第十七項「一上肢三大
    關節中之一關節或二關節之機能永久完全喪失」之要件等情，均據被告所否認，
    並以前開情詞置辯。經查，兩造之保險契約第二條約定「被保險人於本契約有效
    期間內，因遭受意外傷害事故，致其身體蒙受傷害而致殘廢或死亡時，依照本契
    約的約定，給付保險金。前項所謂意外傷害事故指非由疾病引起之外來突發事故
    。」，保險契約第六條約定「被保險人於本契約有效期間內遭受第二條約定的意
    外傷害事故，自意外傷害事故發生之日起一百八十日以內致成附表所列一至八項
    殘廢程度之一者，本公司給付殘廢保險金，其金額按該表所列之給付比例計算」
    ，又保險契約所附殘廢程度表第四級第十七項規定「一上肢三大關節中之一關節
    或二關節之機能永久完全喪失者」及附註五載明「關節機能的喪失係指關節永久
    完全僵硬或關節不能隨意識活動而言」等情，有兩造所不爭執之保險契約為憑。
    查原告主張其右肩之關節機能永久完全喪失乙節，業據其提出與所述相符之桃園
    醫院所開立之勞工保險殘廢診斷書及台中榮民總醫院診斷書為證，該桃園醫院診
    斷書殘廢部位與程度載明「右肩部肌肉萎縮無力，右肩無活動能力，致機能障礙
    成殘」等語，另台中榮民總醫院之診斷證明書則載明「病人右肩關節無法自主運
    動，可以被動性活動」等語，另經本院於八十九年度訴字第四０九號原告請求訴
    外人統一安聯人壽保險股份有限公司給付保險金事件，經囑託台中榮民總醫院就
    原告右肩關節機能鑑定之結果，據鑑定人台中榮民總醫院醫師譚台笙稱：「原告
    右肩的肌肉有萎縮，無法自立抬舉‧‧‧原告目前的狀況是人的肩膀有四個面（
    前、後、內、外），原告的右肩往外的功能完全喪失，前、後的部分還有一點功
    能，沒有到完全喪失的地步，前鉅肌、三角肌、肩胛股下肌這三條肌肉神經嚴重
    損傷，功能很差，二頭肌、三頭肌是輕微損傷，胸大肌、胸小肌、肩胛骨上肌是
    正常，肌力正常共有六分，四分以上可以對抗地心引力，原告在二至三分之間，
    不能對抗地心引力，也就是不能自主舉起，但是我拉著他的手，則可以前舉」等
    語，另鑑定人所開立勞工保險殘廢診斷書所附之肢體障礙各關節可活動範圍度數
    表載明原告之右關節可前舉十度，後舉五度，活動範圍十五度等情，業經本院調
    閱本院八十九年度訴字第四０九號卷宗核閱無訛，是綜合鑑定人之意見及前開診
    斷書之記載均足堪認定原告之關節僅可前後活動十五度，往外功能完全喪失，肌
    力無法對抗地心引力，故其右肩關節確已無法自主運動，而觀之兩造保險契約所
    附殘廢程度表第四級第十七項係規定「一上肢三大關節中之一關節或二關節之機
    能永久完全喪失者」及附註五所解釋「關節機能的喪失係指關節永久完全僵硬或
    關節不能隨意識活動而言」等語，據此足見原告之右肩關節業已符合保險契約附
    註五所謂「關節不能隨意識活動」之要件，亦即原告右肩所受之傷害已符合保險
    契約第四級第十七項之殘廢程度。準此，原告主張其右肩已達保險契約所定第四
    級第十七項上肢關節機能永久完全喪失之程度乙節，應堪採信。被告抗辯台中榮
    民總醫院鑑定結果，原告之右肩尚有部分可隨其意識活動之功能，未達保險契約
    所謂關節完全喪失機能之程度等語，顯係誤解兩造契約約定之真意，洵無足取。
四、查原告目前右肩狀況已達保險契約所定第四級第十七項之殘廢程度等情，固如前
    述，惟原告主張其係於八十八年二月十六日自韓國旅遊返國時，意外於桃園中正
    國際機場入境大廳之樓梯處滑倒，始致右肩關節機能永久完全喪失等情，均據被
    告所否認。按當事人主張有利於己之事實者，就其事實負有舉證之責任，民事訴
    訟法第二百七十七條定有明文。又按民事訴訟法如係由原告主張權利者，應先由
    原告負舉證之責，若原告先不能舉證，以證實自己主張之事實為真實，則被告就
    其抗辯事實即令不能舉證，或其所舉證據尚有疵累，亦應駁回原告之請求，最高
    法院亦著有十七年上字第九一七號判例可資參照。查兩造之保險契約第二條約定
    「被保險人於本契約有效期間內，因遭受意外傷害事故，致其身體蒙受傷害而致
    殘廢或死亡時，依照本契約的約定，給付保險金。前項所謂意外傷害事故指非由
    疾病引起之外來突發事故」，則揆之兩造契約約定，係以被保險人於保險契約有
    效期間內，遭遇意外傷害事故，使身體蒙受傷害而致殘廢，保險人始負給付保險
    金之責任。是原告請求被告給付殘廢保險金，依兩造契約約定及舉證責任分配原
    則，自應就權利發生事實即原告於保險期間遭遇意外事故導致殘廢之事實負舉證
    責任。查原告主張其係意外於機場入境大廳跌倒始致右肩殘廢之事實，僅據其提
    出航警局員警值勤記錄為證，觀之該航警局人員僅記載「職於二十時三十五分許
    ，接獲民眾報案指稱於入境停車場北邊樓梯口，有一名旅客乙○○腳踏住鞋帶以
    致於滑倒，而手部脫臼，職立即幫助聯絡友人陳嘉文協助送醫」等語，是該記錄
    僅能證明原告當時確有跌倒之事實，惟跌倒之可能原因雖有出於意外，然亦有出
    於道德危險或其他因素，故仍應由原告就其遭受意外傷害之事實為舉證，是依原
    告所舉證據，尚不得認其已就其遭意外事故乙節盡舉證之責。再者，原告目前狀
    況固屬右肩殘廢，惟原告之殘廢是否係由機場跌倒之事故所致，亦應由原告就跌
    倒事故與右肩殘廢之因果關係負舉證責任。惟依據原告所提之前開航警局值勤記
    錄表亦僅得證明原告跌倒當時受有手部脫臼之傷害，尚不得據此認定跌倒之事故
    即已導致右肩殘廢。另參以前述本院八十九年度訴字第四０九號囑託台中榮民總
    醫院鑑定原告右肩是否殘廢，據鑑定人即該院醫師譚台笙稱：「原告之右肩的肌
    肉有萎縮，無法自立抬舉，右肩的神經有受損，在以前三總（三軍總醫院）的病
    歷讀起來好像神經沒有受損，只是關節有不穩定之狀況，到了省桃（桃園醫院）
    有不完全的神經受損報告，那時就有三角肌力萎縮之記載‧‧‧原告的損傷出在
    肌肉與神經，而非骨頭‧‧‧省桃病歷八十八年三月二十五日手術前就有記載右
    肩習慣性脫臼，三月二十五日那天手術是作肩關節復位、唇部修補，鋼針暫時固
    定，四個月以後因活動不好再作關節鬆動術」，「（被告訴訟代理人問：省桃作
    的手術會造成神經損傷嗎？）如果扳開器等器械用的不好，有可能造成神經受損
    ，（法官問：會嚴重到目前的狀況嗎？）有可能，但不能百分之百肯定是這個原
    因造成。（法官問：原告之傷勢究竟為跌倒或手術不當引起？）因為原告受傷並
    沒有來讓我看，所以我也無法很確定的認定，我只能看他以前的病歷，根據省桃
    病歷跌倒當天急診，並沒有寫到神經損傷。其次按照我個人經驗，脫臼分為前位
    、後位、上位、下位，其中後位脫臼比較容易引起神經損傷，原告的脫臼是屬於
    前位的脫臼，比較少引起神經損傷，我覺得比較可能是手術時拉到，因時間很久
    了無法很確定，我只能確定原告的神經是有受損，而且殘障的認定是在運動神經
    」等語綦詳，有該卷附之勘驗筆錄可憑，是綜合鑑定人之鑑定意見應堪認原告右
    肩無法自主運動之原因乃在肌肉與神經之損傷，然原告跌倒急診之病歷並無神經
    損傷之記載，且原告屬前位脫臼，較少引起神經損傷，故原告右肩神經受損較有
    可能係手術引起。據此，則原告跌倒事故與目前右肩關節機能之喪失是否有因果
    關係存在，即有可疑。綜上所述，原告既未能舉證證明其跌倒係出於意外，亦未
    能證明跌倒事故為導致其右肩殘廢之原因，是其並未能就請求保險金之要件即保
    險契約第二條所定保險期間內遭受意外傷害事故導致殘廢等事實舉證以實其說。
    從而，原告主張其因意外跌倒導致右肩殘障乙節，並不足採。
五、綜上所述，原告本於保險契約之法律關係請求給付保險金三百五十萬元及自八十
    九年三月二十二日起至清償日止，按年利率百分之十計算之利息，核屬無據，應
    予駁回。
六、本件事證已臻明確，兩造其餘攻擊防禦方法均核與本件判決結果不生影響，爰不
    一一贅述，附此敘明。
七、據上論結，本件原告之訴為無理由，依民事訴訟法第七十八條，判決如主文。
中　　　華　　　民　　　國　　九十一　　年　　　三　　　月　　　一　　　日
                                  臺灣苗栗地方法院民事庭
~B法　　　官　曾明玉
右為正本係照原本作成。
如對本判決上訴，須於判決送達後廿日內向本院提出上訴狀。
~B法院書記官　陳俊元
中　　　華　　　民　　　國　　九十一　　年　　　三　　　月　　　五　　　日
